臺灣桃園地方法院刑事判決　　　　　　100年度簡上字第304號
上　訴　人
即　被　告　沈淑珍
上列上訴人因詐欺案件，不服本院刑事庭中華民國100年4月28日
100年度壢簡字第717號第一審刑事簡易判決（檢察官聲請簡易判
決處刑案號：臺灣桃園地方法院檢察署100 年度偵緝字第47號）
，提起上訴，本院管轄之第二審合議庭判決如下：
    主  文
上訴駁回。
    事  實
一、沈淑珍前於民國94年間因竊盜案件，經本院以94年度壢簡字
    第1077號刑事簡易判決判處罰金銀元500元即新台幣1,500元
    ，如易服勞役，以銀元300 元即新臺幣900 元折算1 日確定
    ；又於95年間因違反毒品危害防制條例案件，經本院以94年
    度壢簡字第2193號刑事簡易判決判處有期徒刑2月，如易科
    罰金，以銀元300 元即新臺幣900 元折算1 日確定，上開2
    罪接續執行，於95 年6月26日入監執行，其有期徒刑之部分
    於95 年8月25日執行完畢，並旋於翌日執行罰金易服勞務之
    日數1 日。詎仍不知悔改，明知申請帳戶使用係輕而易舉之
    事，一般人無故取得無親誼關係之第三人金融帳戶使用之行
    徑常與犯罪之需要密切相關，見有非親非故之人不以自己名
    義申辦帳戶，反以出價蒐購或借用之方式向他人蒐集金融帳
    戶供己使用者，衡情當能預見該蒐集帳戶者之目的，顯意在
    避免遭人以調閱申辦人資料之方式循線查得真實身分，故以
    該金融帳戶所為款項存提之舉，恐係事涉不法犯罪行為，惟
    仍以縱若有人持該金融帳戶作為犯罪工具使用亦不違反其本
    意，而基於幫助他人詐欺取財之不確定故意，於99年4 月22
    日領得重新申辦之提款卡後，至99年4 月28日下午5 時許即
    陳亭羽接獲下述第1 通詐騙電話時止之間某時，在臺灣地區
    某不詳地點，將其所申設之中華郵政股份有限公司楊梅郵局
    第00000000000000號帳戶（下稱楊梅郵局帳戶）提款卡及密
    碼交與某真實姓名年籍不詳之成年人使用，藉以幫助該成年
    人及其所屬詐欺集團從事財產犯罪之犯行。嗣該成年人取得
    前開帳戶後，即與其所屬詐欺集團成年成員，共同基於意圖
    為自己不法所有之詐欺犯意聯絡，於99年4 月28日下午5 時
    許，推由集團中某一成員以電話向陳亭羽佯稱其係雅虎奇摩
    拍賣網站之商家，因陳亭羽前在該商家購買物品之付款簽單
    誤載為10期分期付款，若要取消，其會代陳亭羽將資料傳真
    與第一銀行，由第一銀行客服人員進行取消確認，經陳亭羽
    表示同意取消後，該詐欺集團即推由另一成員於同日晚間9
    時許再度撥打電話與陳亭羽，向陳亭羽詐稱需前往提款機依
    指示操作以便取消10期分期付款，致陳亭羽信以為真而陷於
    錯誤，遂依該詐騙集團成員之指示，於同日晚間9 時9 分許
    操作自動櫃員機，而將其所有之新臺幣（下同）29,988元匯
    至沈淑珍上開帳戶內，並旋由該詐騙份子以卡片提款之方式
    領走款項。嗣經陳亭羽發現有異查知受騙後報警處理，始循
    線查悉上情。
二、案經桃園縣政府警察局楊梅分局報告臺灣桃園地方法院檢察
    署檢察官偵查後聲請簡易判決處刑。
    理  由
甲、證據能力部分
一、按被告以外之人於審判外之言詞或書面陳述，除法律有規定
    者外，不得作為證據；再被告以外之人於審判外之陳述，雖
    不符刑事訴訟法第159 條之1 至第159 條之4 之規定，而經
    當事人於審判程序同意作為證據，法院審酌該言詞陳述或書
    面陳述作成時之情況，認為適當者，亦得為證據。當事人、
    代理人或辯護人於法院調查證據時，知有第159 條第1 項不
    得為證據之情形，而未於言詞辯論終結前聲明異議者，視為
    有前項之同意。刑事訴訟法第159 條第1 項、第159 條之5
    分別定有明文。經查：本件證人陳亭羽於警詢中所為證述雖
    屬傳聞證據，惟該警詢過程查無違法取證之瑕疵存在，檢察
    官及被告於本院準備程序中就上開證人警詢中證述之證據能
    力均表示無意見，且均未於本院言詞辯論終結前表示異議，
    本院審酌證人陳亭羽自陳係本案遭詐欺取財之被害人，其證
    詞對認定被告犯罪事實之存否有其必要性，依前開證述作成
    時之情況，以其為證據，核屬適當，是依刑事訴訟法第159
    條之5 之規定，認有證據能力。
二、另本件認定事實所引用之中華郵政股份有限公司楊梅郵局第
    00000000000000號帳戶開戶資料及客戶歷史交易清單、中華
    郵政股份有限公司99年7 月28日儲字第0990092543號函及函
    附之沈淑珍金融卡申請書影本、陳亭羽匯款之提款機交易明
    細表、內政部警政署反詐騙諮詢專線紀錄表、台中縣警察局
    清水分局明秀派出所受理詐騙帳戶通報警示簡便格式表等證
    據，檢察官及被告並未主張排除其證據能力，且迄於本院言
    詞辯論終結前均未表示異議，本院審酌前開書證、物證並無
    證據證明係公務員違背法定程序所取得，亦無刑事訴訟法第
    159 條之4 之顯有不可信之情況與不得作為證據之情形，是
    本件認定事實所引用之前開證據，均認為有證據能力。
乙、認定犯罪事實之依據及理由
一、訊據被告沈淑珍矢口否認有何幫助詐欺取財犯行，辯稱：我
    的楊梅郵局提款卡密碼，是用原子筆寫在放提款卡的套子的
    內層，我沒有把楊梅郵局帳戶的提款卡交給別人，是「鄭俊
    藍」到我的住處把我的提款卡偷走，本件案發後我有找到他
    ，他也寫了自白書承認這件事，所以不是我把提款卡及密碼
    交給詐騙集團使用云云。惟查：
（一）中華郵政股份有限公司楊梅郵局第00000000000000號帳戶
      係被告沈淑珍所申設，且被告沈淑珍曾於99年4 月15日重
      新申請該帳戶提款卡，並於99年4 月22日領得新辦之提款
      卡一節，業據被告沈淑珍於檢察官訊問時及本院審理中坦
      認不諱，並有前開楊梅郵局帳戶開戶資料及客戶歷史交易
      清單、中華郵政股份有限公司99年7 月28日儲字第099009
      2543號函及函附之沈淑珍金融卡申請書影本等件在卷足憑
      ，堪以認定。另事實欄一所示被害人陳亭羽遭詐欺取財之
      經過，業據證人即被害人陳亭羽於警詢時證述甚詳，並有
      陳亭羽匯款之提款機交易明細表、本案楊梅郵局帳戶客戶
      歷史交易清單、內政部警政署反詐騙諮詢專線紀錄表、台
      中縣警察局清水分局明秀派出所受理詐騙帳戶通報警示簡
      便格式表等件在卷可憑，是被害人陳亭羽確於事實欄一所
      載時、地遭詐欺取財得手之事實，堪以認定。
（二）至被告沈淑珍固以前詞置辯，惟查：
   1、被告沈淑珍於99年11月18日檢察官訊問時辯稱：「我密碼
      寫在提款卡上。」云云、嗣於99年11月22日檢察官訊問時
      改稱：「我是寫在紙上夾在卡片套子裡。」云云、於100
      年7 月22日所提出之陳述狀中則稱：「自己本身記性不好
      ，就把密碼寫在存摺簿上。」云云、於本院審理中另改稱
      ：「我用原子筆寫在提款卡套子內層下方。」云云，而就
      其所稱為避免自己遺忘而特地另行註記之提款卡密碼記載
      位置此一單純而無混淆誤認之虞之事實，所供前後竟無一
      相符，是被告沈淑珍所辯其曾將楊梅郵局帳戶提款卡密碼
      另行書寫，並與提款卡同處放置以備忘云云，已難認屬實
      。再者，各銀行、郵局帳戶之提款卡均有其特定密碼，必
      知悉該特定密碼者始得以提款卡自該帳戶內提領款項，故
      提款卡設定密碼之目的係在避免他人拾得或盜取該提款卡
      後即得輕易領取帳戶內之款項，況被告沈淑珍於本院準備
      程序中亦供稱：「（法官問：密碼是做什麼用的？）提款
      。（法官問：不知道你密碼的人有無辦法提款？）沒有辦
      法。（法官問：所以密碼是避免讓隨隨便便的人提款用的
      ？）對。（法官問：如果是這樣的話，你還把密碼跟提款
      卡放在一起，這樣如何避免讓隨隨便便的人提款，這樣哪
      來比較安全？）這樣就不對啊。」等語在卷，而就提款卡
      密碼設置之目的即在預防存戶款項遭他人盜領，是倘將密
      碼與提款卡同處放置，將難以避免此情之發生，故屬錯誤
      之舉一節供述甚詳，是殊難認被告沈淑珍有何竟仍罔顧此
      情，將密碼與提款卡置於同處，致使任何取得該提款卡之
      人均得任意領取帳戶內存款之可能。況且，被告沈淑珍於
      檢察官訊問時供稱：「（檢察官問：提款卡密碼？）6602
      14。（檢察官問：密碼有無特殊涵意？）0214是我女兒生
      日。」、於本院審理中復供稱：「（法官問：你提款卡用
      的你女兒的生日？）對。（法官問：為何用你女兒的生日
      ？）前面是我的出生年，0214是我女兒的生日。（法官問
      ：為何要用這種組合？）我的記憶力不好，比較好記。」
      等語明確，是以，該密碼既係被告為便於記憶所設置，且
      被告於檢察官訊問時猶能於無庸查詢密碼之情形下，即刻
      答稱其楊梅郵局提款卡之密碼為660214，嗣於本院審理中
      復能解釋該密碼之設定規則係其出生年與女兒生日之組合
      ，則被告沈淑珍豈有需將牢記於心之密碼另行書寫於他處
      ，並與提款卡一同放置以免遺忘之理？綜上，被告沈淑珍
      前開所辯其係將楊梅郵局帳戶之提款卡密碼另行寫明，並
      與提款卡密碼放於同處云云，顯係悖於常理，已無從採信
      ，是其嗣據此辯稱該提款卡之密碼，係因提款卡遭竊而併
      遭他人取得云云，更難認屬實。
   2、再查，被告沈淑珍於本院準備程序中辯稱：「我的提款卡
      是我朋友『劉東霖』帶來的陌生男子『鄭俊藍』所偷走的
      ，我有1 份『鄭俊藍』寫的自白書。」云云，於本院審理
      中辯稱：「拿走我提款卡的人是『鄭俊藍』，『藍』是藍
      色的藍，因為他有親自寫自白書，自白書是『鄭俊藍』寫
      的，他在裡面承認拿走我的提款卡。我不知道誰是『鄭俊
      亮』。」云云，而辯稱其楊梅郵局帳戶之提款卡係遭「鄭
      俊藍」所竊走，並提出其所稱係由「鄭俊藍」所親筆書寫
      之自白書1 份以佐其說。惟查，該自白書之立書人為「鄭
      俊亮」，其「本人簽名」欄位亦載明「鄭俊亮」及其身分
      證統一編號「Ｚ000000000」，而「鄭俊藍」僅為該自白書
      之證人，並於「證人甲」之欄位係簽署其名，此有被告沈
      淑珍所提出之自白書1 份在卷可參，是被告沈淑珍所辯該
      自白書內容為行竊之人「鄭俊藍」所書寫一節，顯已不實
      ，則被告沈淑珍辯稱該提款卡係遭立自白書人「鄭俊藍」
      竊取一節，更難信為真，況且，經本院依被告沈淑珍所提
      出之「鄭俊藍」地址及自白書所載「鄭俊亮」身分證統一
      編號所查得之住所，分別傳喚鄭俊藍、鄭俊亮，惟2 人均
      未到庭作證，更無從佐實被告沈淑珍前開所辯。猶有甚者
      ，被告沈淑珍於檢察官訊問時及本院審理中，均屢次辯稱
      其楊梅郵局帳戶僅有提款卡及密碼遭竊，而存簿並未失竊
      ，惟其於100 年7 月22日陳述狀中竟記載：「... 密碼寫
      在存摺簿上... ，鄭俊藍終於良心不安，坦承趁被告不注
      意時拿走存款簿和印章賣給（綽號）小張的人使用，鄭俊
      藍並自願立下自白書坦承其事。」云云，而稱「鄭俊藍」
      係竊走其楊梅郵局之存簿及印章，且未曾提及有何提款卡
      遭竊之情，嗣經本院就上開矛盾之處質之被告，被告沈淑
      珍就此無法自圓其說，惟仍堅稱其係提款卡遭「鄭俊藍」
      所竊取，而存簿並未遭竊。然查，揆諸卷附被告沈淑珍所
      提出由鄭俊亮出具、鄭俊藍見證之自白書1 份，其上係載
      稱立自白書人鄭俊亮竊取被告沈淑珍之存款簿及印章，且
      密碼在存簿之中等語在卷，是倘被告沈淑珍所稱其楊梅郵
      局提款卡係遭立自白書人竊取盜賣一事屬實，何以該份解
      釋行竊過程、物品之自白書竟係附和被告沈淑珍於陳述狀
      中所載之不實經過，而就被告沈淑珍遭詐欺集團用以提領
      被害人陳亭羽匯入該帳戶之款項所用之提款卡一節隻字未
      提？綜上各情，堪認被告沈淑珍所辯其楊梅郵局帳戶提款
      卡及密碼係遭前開自白書之立書人「鄭俊藍」所竊取一節
      ，顯均係臨訟杜撰卸責之詞，全無足採。
   3、綜上，被告沈淑珍所辯其係將楊梅郵局提款卡及密碼同置
      一處，且該提款卡及密碼係遭「鄭俊藍」其人竊取後轉賣
      等節，堪認均屬虛構，無從信為真實。而查，就取得上開
      帳戶之第三人而言，該人既有意利用上開帳戶作為詐騙工
      具，當無選擇一隨時可能遭真正存戶掛失而無法使用之帳
      戶之可能，輔以現今社會上，為貪圖小利而出售自己帳戶
      供人使用之人所在多有，是該第三人僅需付出少許之金錢
      ，即可取得得完全操控而無遭掛失風險之帳戶，該第三人
      實無以拾得、遭竊或詐得等來路不明之帳戶充為詐財工具
      之必要，否則，若被告在該第三人尚未行詐前，或行詐後
      尚未將帳戶內之款項提領前，即將上開帳戶掛失，該第三
      人顯即無從遂其詐欺取財之目的，是該第三人絕無將涉及
      詐騙成否之關鍵置於如此不確定境地之可能。是本件取得
      被告沈淑珍所申設之楊梅郵局帳戶提款卡，並知悉該提款
      卡密碼之人，既可有恃無恐，而無懼其利用上開帳戶為詐
      騙工具之期間內，該帳戶將遭被告沈淑珍辦理掛失，益徵
      上開帳戶之提款卡及提款卡密碼實由經被告沈淑珍交付、
      提供與該取得提款卡及密碼之人，並同意該人得任意提領
      使用上開帳戶甚明。而該帳戶嗣既由詐騙集團用以詐欺被
      害人陳亭羽之金錢得手，足認該帳戶係遭取得被告上開帳
      戶之人及其所屬之詐欺集團成員使用無訛。
（三）又按金融存款帳戶，事關存戶個人財產權益之保障，與存
      戶之提款卡及密碼結合，其專屬性、私密性更形提高，除
      非本人或與本人具密切之關係者，難認有何理由可自由流
      通使用該存摺、提款卡及密碼，一般人亦均有應妥為保管
      帳戶存摺、提款卡及密碼，以防止被他人冒用之認識，縱
      有特殊情況偶有將上開物品交付他人之需，亦必深入瞭解
      其用途後再行提供以使用，恆係吾人日常生活經驗與事理
      ；且金融帳戶為個人理財之工具，申請開設金融帳戶並無
      任何特殊之限制，一般民眾皆可以存入最低開戶金額之方
      式申請開戶，一個人可以在不同之金融機構申請多數之存
      款帳戶使用，並無何困難，此乃眾所週知之事實。且依一
      般人之社會生活經驗，若見有非親非故之人不以自己名義
      申請開戶，反而以出價蒐購或借用之方式向他人蒐集金融
      機構帳戶供己使用，衡情當能預見蒐集金融帳戶者，係將
      所蒐集之帳戶用於從事財產犯罪。況觀諸現今社會上，詐
      騙者以蒐集之人頭帳戶，作為詐欺之轉帳帳戶，業經報章
      媒體時有批露，因此交付帳戶予非親非故之人，受讓人將
      持以從事財產犯罪，已屬一般智識經驗之人所能知悉或預
      見。是被告對於向其蒐集本件帳戶資料之人，將持以作為
      詐欺取財犯罪之不法使用，顯然有所預見，惟其無正當理
      由，竟輕率將本件帳戶之提款卡及提款卡密碼等帳戶資料
      提供予身分上不具密切關係之人，對於該持用其帳戶資料
      之人果真用以作為詐欺取財之轉帳工具，顯然亦不違背被
      告之本意，本件雖查無積極證據證明被告與該蒐集其帳戶
      之人有何共同實施詐欺犯行之手段施用或犯意聯絡，惟被
      告對於金融帳戶交付他人使用，可能遭持以從事詐欺取財
      犯罪之用，有所預見，且果真被利用作為詐欺取財之轉帳
      帳戶，又不違背被告之本意，足認被告有以提供帳戶予他
      人，幫助他人犯詐欺取財罪之未必故意，被告自應負幫助
      他人為詐欺取財之刑責甚明。
二、綜上所述，本件事證明確，被告沈淑珍犯行洵堪認定，應予
    依法論罪科刑。
三、按幫助犯之成立，主觀上行為人須有幫助故意，客觀上須有
    幫助行為，意即需對於犯罪與正犯有共同之認識，而以幫助
    之意思，對於正犯資以助力，而未參與實施犯罪之行為者而
    言（參照最高法院75年度臺上字第1509號、88年度臺上字第
    1270號判決意旨）。核被告沈淑珍將其所申辦之金融機構帳
    戶提款卡及提款卡密碼提供予真實姓名年籍不詳之成年人，
    供其所屬犯罪集團成員詐騙財物，被告顯係基於幫助他人詐
    欺財物之犯意，且所為提供金融機構提款卡及提款卡密碼予
    他人之行為，亦屬刑法詐欺罪構成要件以外之行為，其既以
    幫助他人詐欺之意思而參與犯罪構成要件以外之行為，係犯
    刑法第30條第1 項、刑法第339 條第1 項之幫助詐欺罪。被
    告沈淑珍前於94年間因竊盜案件，經本院以94年度壢簡字第
    1077號刑事簡易判決判處罰金銀元500 元即新台幣1,500 元
    ，如易服勞役，以銀元300 元即新臺幣900 元折算1 日確定
    ；又於95年間因違反毒品危害防制條例案件，經本院以94年
    度壢簡字第2193號刑事簡易判決判處有期徒刑2 月，如易科
    罰金，以銀元300 元即新臺幣900 元折算1 日確定，上開2
    罪接續執行，於95年6 月26日入監執行，其有期徒刑之部分
    於95年8 月25日執行完畢，並旋於翌日執行罰金易服勞務之
    日數1 日，此有臺灣高等法院被告前案紀錄表1 份在卷足參
    ，被告於前案之有期徒刑執行完畢後，5 年內故意再犯本件
    有期徒刑以上之罪，為累犯，應依刑法第47條第1 項之規定
    ，加重其刑。又被告係幫助他人犯罪，審酌其犯罪情節，爰
    依刑法第30條第2 項之規定減輕其刑，並依法先加重後減輕
    之。原審同此認定，因依刑法第30條第1 項前段、第2 項、
    第339 條第1 項、第47條第1 項、第41條第1 項前段，刑法
    施行法第1 條之1 第1 項、第2 項前段之規定，並審酌被告
    提供帳戶金融卡及密碼，幫助詐騙集團成員使渠等方便行騙
    財物，助長詐騙集團詐財歪風，增加查緝困難，危害財產安
    全及社會秩序之穩定，併考量被害人所受損害，犯罪情節及
    所生危害，被告犯後飾詞狡辯未具悔意之態度等一切情狀，
    量處被告有期徒刑3 月，如易科罰金，以新臺幣1,000 元折
    算1 日。核其認事用法，俱無違誤，量刑亦甚允洽。被告上
    訴意旨，仍執陳詞，否認犯罪，為無理由，應予駁回。
據上論斷，應依刑事訴訟法第455 條之1 第3 項、第368 條，判
決如主文。
本案經檢察官王齡梓到庭執行職務。
中    華    民    國    100    年    9     月    1    日
                  刑事第十一庭審判長法  官  蔡榮澤
                                    法  官  汪曉君
                                    法  官  林蕙芳
以上正本證明與原本無異。
不得上訴。
                                    書記官  莊凱男
中    華    民    國   100    年    9     月    7     日